臺灣高等法院民事判決
108年度家上字第184號
上  訴  人  陳虹燕        
訴訟代理人  謝美香律師（法律扶助律師）
被  上訴人  王鍊錚  
訴訟代理人  范翔智律師（法律扶助律師）
上列當事人間請求離婚事件，上訴人對於中華民國108年5月24日
臺灣士林地方法院107年度婚字第137號第一審判決提起上訴，本
院於109年8月10日言詞辯論終結，判決如下：
    主      文
上訴駁回。
第二審訴訟費用由上訴人負擔。
    事實及理由
被上訴人主張：兩造於民國101年2月28日結婚，於同年6月21日
  結婚登記，現婚姻關係存續中。伊曾於102年間提起離婚訴訟
  ，經本院以103年度家上字第260號判決駁回確定（下稱260號
  判決）。惟兩造感情除未回復外，兩造亦分居而未同住，伊住
  在新北市○○區○○路0段000號4樓（下稱○○路4樓），上訴人與其
  女李林禧則住在該址5樓之頂樓加蓋處（下稱○○路5樓），上訴
  人更自105年9月起，即未再返回○○路5樓，而與訴外人甲○○同
  居在外。兩造分居至今已逾3年，互無往來，彼此無再繼續維
  持婚姻意願，且上訴人與甲○○同居，破壞對於婚姻應盡之忠誠
  義務，兩造之婚姻關係顯因可歸責上訴人之事由，致發生重大
  破綻且無回復之望，爰依民法第1052第2項之規定，求為判准
  伊與上訴人離婚（原審判決上訴人敗訴，上訴人不服，提起上
  訴）。並於本院答辯聲明：上訴駁回。
上訴人則以：被上訴人在260號判決敗訴後，為達離婚目的，將
  伊驅趕至○○路5樓居住，刻意造成兩造分居之假象，甚至在內
  政部移民署（下稱移民署）官員進行家訪時，故意提起兩造正
  進行離婚訴訟，意圖使伊喪失居留資格，惟伊仍積極改善與被
  上訴人間婚姻關係，而無喪失維繫婚姻意願，是兩造之婚姻客
  觀上並未達於難以維持之程度。縱認兩造之婚姻有難以維持之
  重大事由，亦係可歸責於被上訴人。被上訴人訴請離婚，實屬
  無據等語，資為抗辯。上訴聲明：㈠原判決廢棄。㈡被上訴人在
  第一審之訴駁回。 
被上訴人主張兩造於101年2月28日結婚，同年6月21日辦理結婚
  登記，婚後未育有子女，婚姻關係現仍存續中之事實，有兩造
  結婚登記申請書在卷可稽【見原法院106年度家調字第372號卷
  (下稱家調卷)第14頁】，且為上訴人所不爭執（見本院卷第99
  頁），自堪信為真實。
按夫妻之一方為臺灣地區人民，一方為大陸地區人民者，判決
  離婚之事由，依臺灣地區之法律，臺灣地區與大陸地區人民關
  係條例第52條第2項定有明文。查被上訴人為臺灣地區人民，
  上訴人為大陸地區人民，有移民署107年5月14日移署資字第10
  70054821號函檢附上訴人面談資料附卷可稽（見原審卷第23至
  29頁），故本件離婚事件有關離婚之事由應適用臺灣地區之法
  律。
被上訴人主張兩造長期分居，且上訴人與甲○○同居，致兩造婚
  姻發生嚴重破綻，有難以維持之重大事由等情，則為上訴人所
  否認，並以前揭情詞置辯。經查：
㈠按有關婚姻關係之訴訟，經判決確定後，當事人不得援以前依
  請求之合併、變更、追加或反請求所得主張之事實，就同一婚
  姻關係，提起獨立之訴。但有下列各款情形之一者，不在此限
  ：一、因法院未闡明致未為主張。二、經法院闡明，因不可歸
  責於當事人之事由而未為主張，家事事件法第57條定有明文明
  。查被上訴人前曾依民法第1052條第1項第3款、第2項規定起
  訴請求離婚，經原法院103年度婚字第79號判決駁回被上訴人
  之訴，被上訴人不服提起上訴後，經本院260號判決上訴駁回
  確定，為兩造所不爭執，並有原法院103年度婚字第79號判決
  、260號判決附卷可佐（見原審卷第37至58頁），則依前開規
  定，被上訴人就260號判決言詞辯論終結即104年5月20日（見
  原審卷第47頁）前之離婚事由，自不得再行主張，本院亦不得
  審究。至被上訴人就104年5月20日後之離婚原因事實，因非判
  決效力所及，自得依民法第1052條第2項之規定請求離婚，上
  訴人抗辯被上訴人主張之離婚原因事實違反既判力之規定，不
  得再提起離婚訴訟云云，洵非可採。
㈡次按有民法第1052條第1項各款以外之重大事由，難以維持婚姻
  者，夫妻之一方得請求離婚，但其事由應由夫妻之一方負責者
  ，僅他方得請求離婚，民法第1052條第2項定有明文。又夫妻
  有民法第1052條第1項所定各款情形以外之重大事由，難以維
  持婚姻者，雙方固均得據以請求離婚，惟同條第2項但書既規
  定，難以維持婚姻之重大事由應由夫妻之一方負責者，僅他方
  得請求離婚，則於難以維持婚姻之重大事由，夫妻雙方均須負
  責時，自應比較衡量雙方之有責程度後，僅責任較輕之一方，
  得向責任較重之他方請求離婚；如有責程度相同時，雙方即均
  得請求離婚，始符公平之旨（最高法院95年度台上字第1026號
  判決意旨參照）。
㈢被上訴人主張：上訴人自105年9月間起，就未再返回○○路5 樓
  居住云云，固舉其子王敬智為證。然查，證人王敬智雖於原審
  證稱：上訴人現在沒有住在○○路5樓，因為那邊沒有廁所、廚
  房，上訴人要如廁必須到○○路4 樓，以前上訴人也都會下來洗
  澡、刷牙，早上及晚上都會看到，但伊至今已經快3年沒有看
  過上訴人在○○路4樓進出等語（見原審卷第144至145頁）。惟○
  ○路4樓及○○路5樓係藉由外部設置之樓梯相通，為兩造不爭執
  （見原審卷第181頁），亦經王敬智證述屬實（見原審卷第146
  頁），且上訴人既在晶彩男女時尚舒壓會館上班（見原審卷第
  181頁），衡諸該行業之特殊性質，堪認上訴人陳稱：伊下班
  返家時間很晚，大概都是晚間12時許，被上訴人與王敬智已經
  入睡了等語，並非完全無據，自難僅憑王敬智上開未見上訴人
  出入之證詞，即遽認上訴人已於105年9月間搬出○○路5樓。
㈣被上訴人復主張：上訴人於移民署訪談時，自稱居住地址為臺
  北市○○路000號，可見上訴人未居住在○○路5樓云云，雖有訪談
  紀錄在卷為憑（見原審卷第27頁）。惟查，前開○○路地址為上
  訴人任職之晶彩男女時尚舒壓會館所在地，為兩造所不爭執（
  見原審卷第181頁），亦有Google地圖及街景資料附卷可證（
  見原審卷第172至173頁），上訴人為收受政府函文之便，陳明
  工作地址為居住地址，合乎常情。被上訴人僅執上訴人前開訪
  談內容，主張上訴人已於105年9月間搬離○○路5樓云云，並非
  可採。
㈤被上訴人主張上訴人與甲○○在臺北市○○區○○○路0段00巷00號之4
  (4樓)（下稱00號址）同居，違反婚姻忠誠義務等語，雖為上
  訴人所否認。查：
⒈上訴人因婚姻訴訟問題，搬至現任男友甲○○00號址，但因朱承
  旭於108年7月26日懷疑上訴人感情不忠，雙方發生口角糾紛，
  甲○○攻擊上訴人左手臂，然上訴人不願意提出告訴及聲請保護
  令，警員到場受理後依規定通報家庭暴力暨性侵害防治中心。
  又上訴人於同年10月9日，報案指稱在00號址遭前男友甲○○徒
  手毆打臉部，因上訴人不願意提出告訴及聲請保護令，警員到
  場受理後依規定通報家庭暴力暨性侵害防治中心，有松山分局
  109年4月9日北市警松分防字第1093006832號函檢附受理上訴
  人遭家暴案件相關卷資存卷可參(見本院卷第363至381頁)。上
  訴人雖辯稱其為大陸居民，對台灣用語不熟，表達內容與實際
  內容有落差，不知為何變成家暴案件云云。然查，上訴人於10
  3年間即因與被上訴人發生拉扯，且被上訴人辱罵其與第三人
  為姦夫淫婦，經原法院核發通常保護令，有原法院103年度家
  護字第80號、135號民事通常保護令存卷可按(見原審卷第35至
  36頁)，上訴人當無誤解或錯認家暴意義可能。上訴人前開所
  辯，委無足取。
⒉依上訴人在鐳力中醫診所就診紀錄，所留之聯絡地址為臺北市○
  ○區○○○路0段00巷00弄00號4樓（下稱00號址），聯絡電話為00
  00000000(下稱0976門號，見家調卷第40頁)，上訴人原稱：00
  號址為李林禧在臺北念書時租屋處，0976門號是李林禧朋友申
  辦租用，再借伊使用，伊目前已不再使用，改使用門號000000
  0000（下稱0929門號），且伊並不認識甲○○等語（見本院卷第
  192頁）。但經本院函囑臺北市政府警察局松山分局(下稱松山
  分局)查明00號址為何人居住？上訴人有無居住於00號址？該
  分局函覆略以：00號址住戶為林瑞琪，上訴人表示目前與其男
  友甲○○仍住在00號址，有該分局108年9月23日北市警松分刑字
  第1083018291號函檢附之東社派出所查訪紀錄表、家庭暴力被
  害人關懷訪視表在卷可佐(見本院卷第115至118頁)。而0976門
  號105年7月21日至108年2月1日申裝人為甲○○，亦有遠傳資料
  查詢存卷足參(見本院卷第109頁)。可見上訴人與甲○○確同居0
  0號址，且上訴人亦使用甲○○申辦之0976號門號。至上訴人嗣
  改稱：00號址才是李林禧租屋處的地址，在鐳力中醫診所就診
  時，伊錯留成00號址。並稱伊於108年9月13日找不到手機，遂
  到李林禧租屋處尋找，當時房東的哥哥甲○○不讓伊進屋，伊因
  而打110電話報警，警察有到現場協調讓伊進屋找手機。伊不
  知道為何分局回函會這樣說等語（見本院卷第193、278至279
  頁）。然松山分局警員乙○○因誤認本院前開函詢為家暴訪視，
  遂於108年9月13日撥打東社派出所公務電話與上訴人通話後，
  填寫前開家庭暴力被害人關懷訪視表，業據證人乙○○於本院證
  述綦詳(見本院卷第340至341頁)，並有該次通話譯文在卷足憑
  (見本院卷第391至392頁)，復經本院當庭勘驗通話光碟，確認
  通話人為上訴人及證人乙○○無訛，有勘驗筆錄可參(見本院卷
  第486頁)。再者，本院查詢0929門號108年9月13日通聯紀錄結
  果(見本院卷第290頁)，並無撥打110電話之紀錄，反而於該日
  下午5時48分有收受0000000000之發話，而0000000000為東社
  派出所使用電話號碼，亦有東社派出所簡介及本院公務電話紀
  錄足憑(見本院卷第295至297頁)。又110報案專線及松山分局
  於9月13日並無00號址報案紀錄，有臺北市政府警察局109年1
  月14日北市警勤字第1093001555號函、松山分局109年1月16日
  北市警松分刑字第1093001101號函可佐(見本院卷第301至303
  頁)，上訴人辯稱其因欲進入李林禧租屋內尋找其手機，與甲○
  ○發生糾紛，因而撥打110報案云云，顯與事實不符，自非可採
  。
⒊至證人李林禧於原審雖證稱：被上訴人將上訴人自○○路5樓趕出
  去，但上訴人仍繼續住在○○路5樓（見原審卷第130頁）；證人
  即上訴人之母陳美雲於原審證稱：上訴人一直住於○○路4樓，
  上訴人告知被上訴人要將其趕出去（見原審卷第133至134頁）
  ，然上訴人實已與甲○○同居在00號址，證人李林禧、陳美雲前
  開證述顯係迴護上訴人之詞，不足採信。至上訴人於本院另聲
  請訊問李林禧、陳美雲，欲證明其有尋找手機一事，及其未搬
  離○○路5樓、兩造互動情形(見本院卷第423至425頁)，核無必
  要，附此敘明。
㈥綜上以觀，被上訴人雖無法證明兩造自105年9月起分居，然上
  訴人於婚姻存續期間違背忠誠義務，至遲於108年7月26日起即
  與甲○○同居在00號址，已損及兩造婚姻之互信基礎，破壞兩造
  婚姻之幸福與圓滿，在客觀上亦足達於任何人倘處於同一境況
  ，均將喪失維持婚姻意欲之程度。被上訴人主張兩造婚姻因可
  歸責上訴人之事由致兩造婚姻嚴重破綻，且無回復希望等情，
  堪可採信。被上訴人主張兩造婚姻有民法第1052條第2項所定
  事由，而請求裁判離婚，為有理由，應予准許。
㈦至上訴人辯稱其於108年6月29日、7月28日、10月17日遭被上訴
  人徒手傷害，固提出驗傷診斷書為憑(見本院卷第149至151、2
  29頁)。惟查，上訴人於108年7月28日主訴額頭與左手挫傷，
  驗傷結果為額部及左手疼痛，與前開7月26日家暴通報時，上
  訴人稱甲○○攻擊其左手臂，受傷之位置一致，時間相近。而上
  訴人於108年10月17日主訴被先生打，驗傷結果臉頰無外傷，
  左上臂疼痛(無外傷)、右上臂疼痛(無外傷)、左手臂疼痛(無
  外傷)、左膝疼痛(無外傷)，亦與前開10月9日家暴通報時，上
  訴人稱甲○○徒手毆打臉部，受傷位置有所重疊，被上訴人主張
  上揭傷勢係甲○○而非其所造成，並非完全無據。又上訴人於10
  8年6月29日驗傷結果僅為擦傷、瘀青，實難憑此即遽認為被上
  訴人所為。上訴人執前開驗傷診斷書辯稱被上訴人有可歸責事
  由云云，實非可採。至上訴人雖聲請訊問陳建澔，欲證明6月2
  9日上訴人傷勢係被上訴人造成云云，然上訴人已稱：陳建澔
  當天係站在門外，並沒有看到案發情形等語明確（見本院卷第
  195頁），自無訊問陳建澔之必要，一併敘明。
綜上所述，被上訴人依民法第1052條第2項規定，請求准許與上
  訴人離婚，即屬有據，應予准許。原審判准兩造離婚，理由雖
  有不同，惟結論並無二致，應予維持，上訴人上訴意旨指摘原
  判決不當，求予廢棄改判，為無理由，應駁回其上訴。
本件事證已臻明確，兩造其餘之攻擊或防禦方法，經本院斟酌
  後，認為均不足以影響本判決之結果，爰不逐一論列，附此敘
  明。
據上論結，本件上訴為無理由，判決如主文。
中　　華　　民　　國　　109 　年　　8 　　月　　25　　日
                  家事法庭
                      審判長法  官  蘇芹英
                            法  官  賴劍毅
                            法  官  陳君鳳
正本係照原本作成。
如不服本判決，應於收受送達後20日內向本院提出上訴書狀，其
未表明上訴理由者，應於提出上訴後20日內向本院補提理由書狀
（均須按他造當事人之人數附繕本）上訴時應提出委任律師或具
有律師資格之人之委任狀；委任有律師資格者，另應附具律師資
格證書及釋明委任人與受任人有民事訴訟法第466 條之1第1項但
書或第2項（詳附註）所定關係之釋明文書影本。如委任律師提
起上訴者，應一併繳納上訴審裁判費。
中　　華　　民　　國　　109 　年　　9 　　月　　2 　　日

　　　　　　　　　　　　　　書記官  郭姝妤
附註：
民事訴訟法第466條之1（第1項、第2項）：
對於第二審判決上訴，上訴人應委任律師為訴訟代理人。但上訴
人或其法定代理人具有律師資格者，不在此限。
上訴人之配偶、三親等內之血親、二親等內之姻親，或上訴人為
法人、中央或地方機關時，其所屬專任人員具有律師資格並經法
院認為適當者，亦得為第三審訴訟代理人。